【裁判字號】    94,重再更(一),1
【裁判日期】    950523
【裁判案由】    土地所有權移轉登記等
【裁判全文】
臺灣高等法院臺中分院民事判決       94年度重再更(一)字第1號
上  訴  人  地○○
訴訟代理人  林士傑律師
被  上訴人  庚○○
訴訟代理人  林世祿律師
複  代理人  甲○○
被  上訴人  丁○○(即沈巧惠)
被  上訴人  乙○○
被  上訴人  戊○○(即沈富菁)
被  上訴人  丙○○
被  上訴人  天○○
被  上訴人  亥○○
被  上訴人  酉○○
被  上訴人  辰○○○
                        號2樓
被  上訴人  戌○○
被  上訴人  卯○○
被  上訴人  辛○○
被  上訴人  丑○○
被  上訴人  壬○○
                        3樓
被 上訴人  巳○○
被 上訴人  癸○○
被 上訴人  子○○
被 上訴人  己○○
被 上訴人  寅○○
被 上訴人  宇○○（兼詹呈奇之承受訴訟人）
被 上訴人  黃○○（兼詹呈奇之承受訴訟人）
被 上訴人  宙○○○（即詹呈奇、詹森雄之承受訴訟人）
被 上訴人  Ａ○○（即詹呈奇、詹森雄之承受訴訟人）
被 上訴人  玄○○（即詹呈奇、詹森雄之承受訴訟人）
被 上訴人  申○○ （即詹呈奇之承受訴訟人）
           未○○  （即詹呈奇之承受訴訟人）
           午○○  （即詹呈奇之承受訴訟人）
上列當事人間土地所有權移轉登記等事件，上訴人對於中華民國
86年8月8日臺灣彰化地方法院85年度重訴更字第2號第一審判決
提起上訴，經最高法院發回更審，本院於95年5月9日言詞辯論終
結，判決如下：
    主  文
原判決除游富強確定部分外廢棄。
上廢棄部分，(一)被上訴人等應將坐落彰化縣彰化市○○○段過溝
子小段57地號建面積0.0757公頃及同小段57之1地號建面積0.158
4公頃土地各公同共有72分之24均辦理分別共有登記為被上訴人
卯○○、辛○○、丑○○、壬○○、寅○○應有部分各2160分之
24，被上訴人巳○○、癸○○、子○○、己○○應有部分各2160
分之6，被上訴人庚○○應有部分360分之24，被上訴人宇○○、
黃○○應有部分各8640分之168，被上訴人宙○○○、Ａ○○、
玄○○應有部份各8640分之72、被上訴人申○○、未○○、午○
○應有部份各25920分之24，被上訴人天○○、亥○○、酉○○
、辰○○○、戌○○各應有部分各1800分之24，被上訴人丁○○
(即沈巧惠）、乙○○、戊○○ (即沈富菁)、丙○○各1440分之
24。(二)被上訴人等應就其被繼承人林汝梅所遺坐落彰化縣彰化市
○○○段過溝子小段57之2地號建面積0.1954公頃土地應有部份
72分之24，辦理繼承登記為被上訴人卯○○、辛○○、丑○○、
壬○○、寅○○應有部分各2160分之24，被上訴人巳○○、癸○
○、子○○、己○○應有部分各2160分之6，被上訴人庚○○應
有部分360分之24，被上訴人宇○○、黃○○應有部分各8640分
之168，被上訴人宙○○○、Ａ○○、玄○○應有部份各8640分
之72，被上訴人申○○、未○○、午○○應有部份各25920分之
24，被上訴人天○○、亥○○、酉○○、辰○○○、戌○○應有
部分各1800分之24，被上訴人丁○○ (即沈巧惠）、乙○○、戊
○○ (即沈富菁)、丙○○各1440分之24。
第一、二、三審（除游富強部分及請求繼承登記確定部分外）及
再審訴訟費用均由被上訴人庚○○負擔。
    事實及理由
一、本件被上訴人丁○○ (即 沈巧惠)、乙○○、戊○○ (即沈
    富菁)、丙 ○○、天○○、亥○○、酉○○、辰○○○、戌
    ○○、卯○○、辛○○、丑○○、壬○○、巳○○、癸○○
    、子○○、己○○、寅○○、宇○○、黃○○、宙○○○、
    Ａ○○、玄○○、未○○、午○○經合法通知，未於言詞辯
    論期日到場，核無民事訴訟法第386條各款所列情形，依上
    訴人之聲請，由其一造辯論而為判決。
二、被上訴人詹呈奇於民國（下同）88年12月7日死亡，宇○○
    、黃○○、詹淑娟、宙○○○、詹琨林、玄○○為其繼承人
    ，經最高法院於94年1月27日裁定命承受訴訟，惟詹淑娟早
    於81年10月26日死亡，申○○、未○○、午○○為其繼承人
    ，有戶籍謄本附卷可查，應由其等承受詹呈奇之訴訟，其等
    未聲明承受訴訟，本院於95年3月23日裁定命其承受訴訟；
    另詹森雄於92年10月2日死亡，經最高法院於93年9月30日以
    93台職字第20號裁定，名其繼承人承受訴訟確定，先予說明
    。又被上訴人庚○○抗辯最高法院92年度台再字第54號判決
    對已死亡之詹森雄為判決，當事人不適格云云。經查最高法
    院92年度台再字第54號民事判決雖以以死亡之詹森雄為當事
    人，然該院並未經言詞辯論，並於送達判決時發現詹森雄已
    死亡，即於93年9月30日以93年度台職字第20號裁定命其繼
    承人宙○○○、Ａ○○、玄○○承受訴訟，（最高法院92年
    台再字第54號卷）訴訟程序並無瑕疵，先予說明。
三、本件上訴人起訴主張：坐落彰化縣彰化市○○○段過溝子小
    段 57及57之1地號土地，其中應有部分72分之24（合計面積
    0.1432公頃）均係登記為被上訴人庚○○、宇○○、詹呈奇
    、詹森雄（詹呈奇、詹森雄已死亡）黃○○、天○○、亥○
    ○、酉○○、辰○○○、戌○○及已死亡之林庚露、林阿
    公同共有，均未辦理分別共有之登記，而林庚露之繼承人卯
    ○○、辛○○、丑○○、壬○○、寅○○、巳○○、癸○○
    、子○○、己○○，及林阿之繼承人沈巧惠（已更名為丁
    ○○，下同）、乙○○、沈富菁、丙○○應分別就被繼承人
    林庚露、林阿所遺系爭土地公同共有72分之24部分辦理繼
    承登記，業經原法院前審判決確定。又坐落同小段 57之2地
    號土地，仍登記已死亡之林汝梅應有部分72之24，其繼承人
    同為上開被上訴人，均未辦理繼承登記。其中林庚露於82年
    1月21日將繼承上開3筆土地公同共有權利其中之5分之1（即
    360分之24、合計面積0.0286公頃）其中之25坪（3筆土地合
    計即應有部分21600分之70）出賣予游富強，游富強於同年
    月日再以100萬元轉賣與上訴人，林庚露嗣又於82年7月22日
    將繼承3筆土地另外合計之33.6坪即公同共有應有部分各216
    00分之93（即合計0.0111公頃），以165萬元出賣與上訴人
    。詹森雄則於82年1月21日將其繼承上開3筆土地公同共有應
    有部分72分之24中之5分之1中之4分之1即1440分之24，合計
    面積0.0071公頃即21.47坪，以86萬6000元賣予上訴人。被
    上訴人沈巧惠、乙○○、沈富菁、丙○○亦將繼承自林阿
    由林汝梅所遺之系爭3筆土地公同共有應有部分72分之24中
    之5分之1中之4分之1即1440分之24，合計面積0.0071公頃即
    21.47坪，由4人之法定代理人劉玉春（現已更名為劉瓊茹）
    以426萬5000元出賣予上訴人，是被上訴人卯○○、辛○○
    、巳○○、癸○○、子○○、己○○、丑○○、壬○○、寅
    ○○、沈巧惠、乙○○、沈富菁、丙○○及詹森雄應將其所
    出賣之應有部分辦理所有權移轉登記與上訴人，上訴人並代
    位請求上開被上訴人向其餘公同共有之被上訴人辦理公同共
    有變更為分別共有之登記，除被上訴人庚○○外其餘被上訴
    人均同意變更，同意之共有人之應繼分已達3分之2，並有逾
    半數之共有人同意，已符合土地法第34條之1第1項之規定，
    得將公同共有物由公同共有變更為分別共有，予以有效之處
    分，被上訴人卯○○等再將其賣與上訴人之應有部分移轉登
    記與上訴人，又被上訴人卯○○、辛○○、丑○○、壬○○
    、寅○○及巳○○、癸○○、子○○、己○○並應將其賣予
    游富強之應有部分25坪移轉登記與游富強，再由游富強將之
    移轉登記與上訴人等情。求為命(一)被上訴人等應將坐落彰化
    縣彰化市○○○段過溝子小段57地號建面積0.0757公頃及同
    小段57之1地號建面積0.1584公頃土地各公同共有72分之24
    均辦理分別共有登記為被上訴人卯○○、辛○○、丑○○、
    壬○○、寅○○各應有部分各2160分之24，被上訴人巳○○
    、癸○○、子○○、己○○應有部分各2160分之6，被上訴
    人庚○○應有部分360分之24，被上訴人宇○○、詹呈奇、
    黃○○、詹森雄各應有部分各1440分之24，被上訴人天○○
    、亥○○、酉○○、辰○○○、戌○○各應有部分各1800分
    之24，被上訴人丁○○ (即沈巧惠）、乙○○、戊○○ (即
    沈富菁)、丙○○各1440分之24。(二)被上訴人等應就其被繼
    承人林汝梅所遺坐落彰化縣彰化市○○○段過溝子小段57之
    2地號建面積0. 1954公頃土地應有部份72分之24辦理繼承登
    記為被上訴人卯○○、辛○○、丑○○、壬○○、寅○○應
    有部分各2160分之24，被上訴人巳○○、癸○○、子○○、
    己○○應有部分各2160分之6，被上訴人庚○○應有部分360
    分之24，被上訴人宇○○、詹呈奇、黃○○、詹森雄應有部
    分各1440分之24，被上訴人丙○○、天○○、亥○○、酉○
    ○、辰○○○各應有部分1440分之24之判決。
四、被上訴人庚○○則以：林汝梅遺留者為彰化市○○○段過溝
    子小段57、57之1及57之2地號土地之應有部分72分之24，按
    公同共有應有部分不能適用土地法第34條之1第1項之規定，
    而上訴人所請求者乃應有部分公同共有變更為分別共有，自
    不能依土地法第34條之1第1項處分之，應依民法之規定經全
    體共有人同意始可，且依民法第1151條明示在分割遺產前，
    各繼承人對於遺產全部為公同共有，將公同共有變更為分別
    共有登記，係終止公同共有之關係，須全體繼承人同意，又
    訴訟上之認諾並非民法上處分之意思表示，不得以部分被上
    訴人之認諾，推論為處分之同意；又劉玉春為被上訴人沈巧
    惠、乙○○、沈富菁、丙○○之法定代理人並非林阿之繼
    承人，無權利處分遺產，且父母須為子女之利益，始得處分
    子女之財產，劉玉春何能代理上開被上訴人4人移轉登記系
    爭土地；繼承登記非須全體繼承人為之，繼承人間並無繼承
    登記請求權存在，上訴人不能代位其餘被上訴人請求；林汝
    梅之繼承人林庚露、詹林金、陳林阿甘、林阿均已於35年
    4月2日拋棄繼承，蓋繼承拋棄書上文字由筆跡可知並非一次
    完成，其上住址為事後一一添加，因剛光復故將新舊戶籍並
    列，不能因載有新戶籍即謂拋棄書之做成時間非在35年4月2
    日；何允在為林秀鶯及何宗之子，林秀鶯為林汝梅之養女，
    故何允在亦有繼承權，因此併請予拋棄繼承，故其等之繼承
    人自不得再登記為系爭土地之共有人，更不得再將其應有部
    分移轉登記與他人等語，資為抗辯。被上訴人丁○○（即沈
    巧惠）、乙○○、戊○○（即沈富菁）、丙○○、宇○○、
    詹呈奇、卯○○、辛○○、丑○○、壬○○、巳○○、癸○
    ○、子○○、己○○、寅○○、黃○○、詹森雄均於本院前
    審同意上訴人之請求，被上訴人申○○於本審表示伊不知土
    地詳情，其餘被上訴人則未到場亦未表示意見。
五、前訴訟程序本院86年度重上字第137號第二審判決認為土地
    法第34條之1第1項，係就數人共有土地或建築物，而為處分
    、變更或設定負擔時，所為之規定。故於公同共有之情形，
    亦僅於數人公同共有土地或建築物時，始得依同條第5項準
    用第1項之規定，數人如就土地或建築物之應有部分有公同
    共有權利時，自無準用該條第1項規定之餘地。此由內政部
    77年8月18日臺內字第621767號函修正之土地法第34條之1執
    行要點第12點規定：「分別共有土地或建築物之應有部分為
    數人所公同共有，公同共有人就該應有部分為處分，變更或
    設定負擔，無本法條第1項之適用。」，益為明瞭。準此，
    於公同共有之情形，僅於數人公同共有土地或建築物時，始
    得依同條第5項準用第1項之規定，數人如就土地或建築物之
    應有部分有公同共有權利時，尚無準用該第1項規定之餘地
    。本件乃就土地應有部分有公同共有權利，自無依該條第5
    項準用第1項之餘地甚明，上訴人請求就被上訴人公同共有
    之權利，依土地法第34條之1第5項準用同條第1項之規定，
    為分別共有之登記，自難准許云云，判決維持第一審更審上
    訴人敗訴之判決，上訴人不服提起上訴，最高法89年度台上
    字第1983號民事判決以本院上開判決並無不當，因而予以維
    持，駁回上訴人第三審上訴確定在案。上訴人則對於最高法
    院上開確定判決提起再審之訴。最高法院92年度台再字第54
    號民事判決以土地法第34條之1第1項規定：「共有土地或建
    築改良物，其處分、變更及設定地上權、永佃權、地役權或
    典權，應以共有人過半數及其應有部分合計過半數之同意行
    之。但其應有部分合計逾3分之2者，其人數不予計算。」、
    同條第5項規定：「前4項規定，於公同共有準用之。」其立
    法意旨在於兼顧共有人權益之範圍內，促進共有物之有效利
    用，以增進公共利益。同條第1項所稱共有土地或建築改良
    物之處分，如為讓與該共有物，即係讓與所有權；而共有物
    之應有部分，係指共有人對共有物所有權之比例，性質上與
    所有權並無不同。是不動產之應有部分如屬公同共有者，其
    讓與自得依土地法第34條之1第5項準用第1項之規定。內政
    部77年8月18日臺（77）內地字第621767號函頒修正之土地
    法第34條之1執行要點第12點規定：「分別共有土地或建物
    之應有部分為數人所公同共有，公同共有人就該應有部分為
    處分、變更或設定負擔，無本法條第1項之適用」，於上開
    範圍內，就公同共有人公同共有不動產所有權之行使增加土
    地法上揭規定所無之限制，應不予適用。業經司法院大法官
    會議釋字第562號解釋在案，上訴人據以提起再審之訴，應
    認該院89年度台上字第1983號確定判決及本院86年度重上字
    第137號第二審判決除游富強部分外，適用法規顯有錯誤，
    自應予以廢棄發回本院。至游富強部分因未表明再審理由，
    另以同院92年度台再字第55號裁定駁回確定。
六、本件上訴人主張坐落彰化市○○○段過溝子小段57及57之1
    地號土地，均登記為被上訴人庚○○、宇○○、詹呈奇、詹
    森雄（詹呈奇、詹森雄已死亡）、黃○○、天○○、亥○○
    、酉○○、辰○○○、戌○○及已死亡之林庚露、林阿公
    同共有應有部分72分之24（合計面積0.1432公頃），均未辦
    理分別共有之登記，而林庚露、林阿之繼承人應就被上訴
    人繼承人林庚露、林阿所遺系爭土地公同共有72分之24部
    分辦理繼承登記，業經原法院前審判決確定。又坐落同小段
    57之2地號土地，仍登記已死亡之林汝梅應有部分72之24，
    其繼承人同為上開被上訴人，均未辦理繼承登記。其中林庚
    露於82年1月21日將繼承上開3筆土地公同共有應有部分72分
    之24之5分之1（即360分之24、合計面積0.0286公頃）其中
    之25坪（3筆土地合計即應有部分21600分之70）出賣予游富
    強，游富強於同年月日再以100萬元轉賣與上訴人，林庚露
    嗣又於82年7月22日將繼承3筆土地合計之33.6坪即應有部分
    各21600分之93（即合計0.0111公頃）以165萬元出賣與上訴
    人。詹森雄則於82年1月21日將其繼承上開3筆土地公同共有
    72分之24中之應有部分5分之1中之4分之1即1440分之24，合
    計面積0.0071公頃即21.47坪，以86萬6000元賣予上訴人。
    被上訴人沈巧惠、乙○○、沈富菁、丙○○亦將繼承自林阿
    由林汝梅所遺之系爭3筆土地公同共有72分之24中之應有
    部分5分之1中之4分之1即1440分之24，合計面積0.0071公頃
    即21.47坪，由4人之法定代理人劉玉春以426萬5000元出賣
    予上訴人等情，有戶籍謄本、土地登記簿謄本、買賣契約書
    為證，復為被上訴人等所不爭執，自堪信為真實。
七、按土地法第34條之1第1項規定：「共有土地或建築改良物，
    其處分、變更及設定地上權、永佃權、地役權或典權，應以
    共有人過半數及其應有部分合計過半數之同意行之。但其應
    有部分合計逾3分之2者，其人數不予計算。」、同條第5項
    規定：「前4項規定，於公同共有準用之。」其立法意旨在
    於兼顧共有人權益之範圍內，促進共有物之有效利用，以增
    進公共利益。同條第1項所稱共有土地或建築改良物之處分
    ，如為讓與該共有物，即係讓與所有權；而共有物之應有部
    分，係指共有人對共有物所有權之比例，性質上與所有權並
    無不同。是不動產之應有部分如屬公同共有者，其讓與自得
    依土地法第34條之1第5項準用第1項之規定。內政部77年8月
    18日臺（77）內地字第621767號函頒修正之土地法第34條之
    1執行要點第12點規定：「分別共有土地或建物之應有部分
    為數人所公同共有，公同共有人就該應有部分為處分、變更
    或設定負擔，無本法條第1項之適用」，於上開範圍內，就
    公同共有人公同共有不動產所有權之行使增加土地法上揭規
    定所無之限制，應不予適用。業經司法院大法官會議釋字第
    56 2號解釋在案，上訴人據以請求命(一)被上訴人等應將坐落
    彰化縣彰化市○○○段過溝子小段57地號建面積0.0757公頃
    及同小段57之1地號建面積0.1584公頃土地各公同共有72分
    之24均辦理分別共有登記為被上訴人卯○○、辛○○、丑○
    ○、壬○○、寅○○應有部分各2160分之24，被上訴人巳○
    ○、癸○○、子○○、己○○應有部分各2160分之6，被上
    訴人庚○○應有部分360分之24，被上訴人宇○○、黃○○
    應有部分各8640分之168，被上訴人宙○○○、Ａ○○、玄
    ○○應有部份各8640分之72、被上訴人申○○、未○○、午
    ○○應有部份各25920分之24，被上訴人天○○、亥○○、
    酉○○、辰○○○、戌○○各應有部分各1800分之24，被上
    訴人丁○○ (即沈巧惠）、乙○○、戊○○ (即沈富菁)、
    丙○○各1440分之24。(二)被上訴人等應就其被繼承人林汝梅
    所遺坐落彰化縣彰化市○○○段過溝子小段57之2地號建面
    積0.1954公頃土地應有部份72分之24，辦理繼承登記為被上
    訴人卯○○、辛○○、丑○○、壬○○、寅○○應有部分各
    2160分之24，被上訴人巳○○、癸○○、子○○、己○○應
    有部分各2160分之6，被上訴人庚○○應有部分360分之24，
    被上訴人宇○○、黃○○應有部分各8640分之168，被上訴
    人宙○○○、Ａ○○、玄○○應有部份各8640分之72，被上
    訴人申○○、未○○、午○○應有部份各25920分之24，被
    上訴人天○○、亥○○、酉○○、辰○○○、戌○○應有部
    分各1800分之24，被上訴人丁○○ (即沈巧惠）、乙○○、
    戊○○ (即沈富菁)、丙○○各1440分之24，即有理由，應
    予准許。
八、被上訴人庚○○於原審提出「成年人遺產繼承權拋棄書」影
    本一件（台灣彰化地方法院83年度重訴字第48號卷第1宗第
    92頁），主張林汝梅之繼承人林庚露、詹林金、陳林阿甘、
    林阿均已於35年4月2日拋棄繼承等語。惟為林阿、詹林
    金、林庚露之繼承人所否認，認此成年遺產繼承權拋棄書為
    偽造的，上面所蓋之印章並非被繼承人詹林金、林庚露、林
    阿的印章，而陳林阿甘之繼承人則均未到庭陳述。然證人
    胡方傑即彰化市戶政事務所人員到庭證稱：原先幾號土地稱
    為「番地」，此為日據時代所用，光復後於35年10月1日初
    次申報戶籍，人民來申報後，戶政事務所才將戶籍住址登記
    為新的住址，即如由「彰化市西勢子過溝子57番地」整編為
    「彰化市新華里新華莊54號」，在未申報戶籍前，住戶根本
    不曉得整編後新的門牌號碼，拋棄繼承書上所記載新舊住址
    ，其新址應該是35年10月1日以後才會有的等語（同上卷第2
    宗第75頁）。而被上訴人庚○○所提出之成年人遺產繼承權
    拋棄書之製作日期為35年4月2日，在35年10月1日之前，卻
    已有整編後之新地址及整編前之舊住址併列，故此繼承權拋
    棄書之製作時間已有疑問；且被上訴人庚○○於原法院69年
    度訴字第1416號分割彰化市○○○段過溝子小段57及57之1
    地號土地等事件中，亦未提出該繼承權拋棄書，或有此方面
    之抗辯，故系爭土地業經判決繼承登記為林阿、林阿甘、
    宇○○、黃○○、詹呈奇、詹森雄、林庚露、庚○○所公同
    共有，並已為公同共有之登記。又系爭繼承權拋棄書既係35
    年即留下來，被上訴人庚○○又為何在69年未發現此關係自
    己能繼承多少財產之重要文件，而遲至83年始又意外發現，
    此亦不符情理。再林庚露、詹林金、林阿之繼承人均稱此
    繼承權拋棄書上之印章並非林庚露、詹林金、林阿所有，
    而係偽造的，因林庚露、詹林金、林阿之印章均為橢圓形的
    ，而被上訴人庚○○就此私文書又無法舉證證明其真正，並
    無證據足以證明林庚露、詹林金、林阿、陳林阿甘均已拋
    棄繼承，被上訴人庚○○抗辯顯不足採。
九、被上訴人庚○○提出林阿於61年5月25日登記，詹林金於
    61年6月12日登記，林庚露於56年9月29日登記，陳林阿甘於
    61年4月10日登記之印鑑證明書計4件，主張與蓋在成年人遺
    產繼承權拋棄書之印文相同，應推定該繼承權拋棄書為真正
    云云。惟查被繼承人林汝梅死亡日期為35年2月10日，依民
    法第1174條規定，拋棄繼承應於知悉其得繼承之時起2個月
    內以書面為之，前開4件印鑑登記日期最早為56年9月29日，
    係被繼承人林汝梅死亡後經過21年餘後始登記前開4件印鑑
    ，足證該繼承權拋棄書係於被繼承人林汝梅死亡經過21年餘
    後之56年9月29日以後，始偽造35年4月2日日期倒填於繼承
    權拋棄書，應不發生拋棄繼承之效力。
十、又共有土地或建築改良物，其處分、變更及設定地上權、永
    佃權、地役權或典權，應以共有人過半數及其應有部分合計
    過半數之同意行之，但其應有部分合計逾3分之2者，其人數
    不予計算；前 4項規定，於公同共有準用之，土地法第34條
    之1第1項、第5項定有明文；又債務人怠於行使其權利時，
    債權人因保全債權，得以自己之名義，行使其權利，民法第
    242條亦定有明文。本件於原審已同意就彰化市○○○段過
    溝子小段57之1及57之2地號土地由公同共有變更為分別共有
    之人有辛○○、壬○○、丑○○、寅○○、卯○○、詹呈奇
    、詹森雄、沈巧惠、乙○○、沈富菁、丙○○、宇○○、黃
    ○○、巳○○、癸○○、子○○、己○○，不同意者僅為被
    上訴人庚○○一人，被上訴人戌○○、辰○○○、酉○○、
    亥○○則均未到庭，是已有公同共有人過半數及其應繼分合
    計5分之3即過半數之同意，又依民法第1164條前段規定，繼
    承人固得隨時請求分割遺產，惟將公同共有物之公同共有權
    利，變更為分別共有，並非公同共有物之分割，而係分割以
    外之處分行為，依土地法第34條之1第5項規定，除應繼分已
    逾3分之2外，應以共有人過半數及其應繼分合計過半數之同
    意始得為之，依上開規定，自得將公同共有之權利，變更為
    分別共有，又上訴人分別向卯○○、辛○○、丑○○、壬○
    ○、寅○○、巳○○、癸○○、子○○、己○○之被繼承人
    林庚露及詹森雄、沈巧惠、乙○○、沈富菁、丙○○之法定
    代理人劉玉春暨游富強等人購買土地，債務人卻一直怠於行
    使權利，致土地無法過戶，故上訴人自得代位請求將公同共
    有之權利變更為分別共有。
十一、又買賣為債權契約，並非處分行為，部分共有人未經其他
      共同繼承人之同意，就公同共有之繼承土地，與第三人訂
      立買賣契約，其買賣契約仍屬有效，上訴人依買賣及代位
      關係請求辦理分別共有登記，並非無據。又系爭土地出賣
      人劉玉春係渠子女沈巧惠、乙○○、沈富菁、丙○○之法
      定代理人，劉玉春為負責扶養及教育渠子女之費用，而出
      賣渠子女沈巧惠等代位繼承所得系爭土地，係為子女之利
      益而處分之，劉玉春亦承認有權處分其子女之財產，則有
      權代理其子女辦理土地所有權移轉登記，被上訴人庚○○
      主張劉玉春無代位繼承權，不得處分其子女之財產，殊不
      足採。
十二、被上訴人庚○○主張林秀鶯與其夫何宗之子何允在似為林
      汝梅之繼承人云云。惟查日據時代戶籍謄本記載林秀鶯為
      媒，雖將媒改為養女，惟何時被何人收養，戶籍
      謄本上並未記載，戶籍謄本上亦無記載養父為林汝梅，足
      證林秀鶯與何宗之子何允在對於林汝梅並無繼承權，有日
      據時代戶籍謄本1件附卷可稽（原審83年度重訴字第48號
      卷第1宗46頁）。又原法院69年度訴字第1416號、及70年
      度訴字第1014號民事判決就已故林汝梅所有本件系爭土地
      之遺產應辦理繼承登記，其繼承人並無林秀鶯與何宗之子
      何允在，系爭土地亦已辦理繼承登記為林汝梅之繼承人完
      畢，繼承登記之繼承人中並無林秀鶯與何宗之子何允在，
      有該民事判決2件，及土地登記簿謄本2件附卷可稽（原審
      同上卷第10至20頁、第32至43頁、第117至126頁），該前
      開2件民事確定判決有既判力，況且林秀鶯死亡在林汝梅
      之前，依民法第1140條規定，其夫何宗並無代位繼承權，
      因此出具遺產繼承權拋棄書，其子何允在縱有代位繼承權
      ，惟亦拋棄繼承權，有被上訴人庚○○所提出之何宗，何
      允在遺產繼承權拋棄書2件附卷可稽（見本院84年度重上
      字第100號卷第54、55頁），，被上訴人庚○○復主張林
      秀鶯與其夫何宗之子何允在似為林汝梅之繼承人，殊不足
      採。
十三、被上訴人庚○○又抗辯，依土地登記規則第29條規定，繼
      承登記不須繼承人全體申請，任何繼承人可單獨直接申請
      為公同共有登記云云。惟此僅限於繼承人本人始可單獨直
      接申請，上訴人並非繼承人，而係向部分繼承人購買土地
      應有部分之債權人，因出賣土地應有部分之繼承人，怠於
      行使對於其餘繼承人訴請辦理分別共有登記之權利，上訴
      人依民法第242條規定代位出賣土地應有部分之繼承人，
      訴請其餘繼承人辦理變更為分別共有登記後，出賣土地應
      有部分之繼承人應將所出賣應有部分土地所有權移轉登記
      與上訴人，於法始為正當，被上訴人庚○○抗辯並無足取
      。
十四、原審就上訴人請求(一)被上訴人等應將坐落彰化縣彰化市○
      ○○段過溝子小段57地號建面積0.0757公頃及同小段57之
      1地號建面積0.158 4公頃土地各公同共有72分之24均辦理
      分別共有登記為被上訴人卯○○、辛○○、丑○○、壬○
      ○、寅○○應有部分各2160分之24，被上訴人巳○○、癸
      ○○、子○○、己○○應有部分各 2160分之6，被上訴人
      庚○○應有部分360分之24，被上訴人宇○○、黃○○應
      有部分各8640分之168，被上訴人宙○○○、Ａ○○、玄
      ○○應有部份各8640分之72、被上訴人申○○、未○○、
      午○○應有部份各25920分之24，被上訴人天○○、亥○
      ○、酉○○、辰○○○、戌○○各應有部分各1800分之24
      ，被上訴人丁○○ (即沈巧惠）、乙○○、戊○○ (即沈
      富菁)、丙○○各1440分之24。(二)被上訴人等應就其被繼
      承人林汝梅所遺坐落彰化縣彰化市○○○段過溝子小段57
      之2地號建面積0.1954公頃土地應有部份72分之24，辦理
      繼承登記為被上訴人卯○○、辛○○、丑○○、壬○○、
      寅○○應有部分各2160分之24，被上訴人巳○○、癸○○
      、子○○、己○○應有部分各2160分之6，被上訴人庚○
      ○應有部分360分之24，被上訴人宇○○、黃○○應有部
      分各8640分之168，被上訴人宙○○○、Ａ○○、玄○○
      應有部份各8640分之72，被上訴人申○○、未○○、午○
      ○應有部份各25920分之24，被上訴人天○○、亥○○、
      酉○○、辰○○○、戌○○應有部分各1800分之24，被上
      訴人丁○○ (即沈巧惠）、乙○○、戊○○ (即沈富菁)
      、丙○○各1440分之24。為上訴人敗訴之判決，尚有未洽
      。上訴意旨指摘原判決此部分不當，求予廢棄改判，為有
      理由。應由本院予以廢棄改判如主文第2項所示。
十五、本件訴訟辛○○、壬○○、丑○○、寅○○、卯○○、詹
      呈奇、詹森雄、沈巧惠、乙○○、沈富菁、丙○○、宇○
      ○、黃○○、巳○○、癸○○、子○○、己○○於原審已
      同意上訴人之請求，不同意者僅為被上訴人庚○○一人，
      被上訴人戌○○、辰○○○、酉○○、亥○○則均未到庭
      ，是被上訴人庚○○係專為自己利益而為訴訟行為，故訴
      訟費用應由其負擔較為合理。
十六、據上論結，本件上訴為有理由，依民事訴訟法第 450條、
      第85條第3項、385條第1項，判決如主文。
中    華    民    國    95    年    5     月    23    日
                      民事第三庭審判長法  官  陳照德
                                      法  官  陳成泉
                                      法  官  曾謀貴
以上正本係照原本作成。
如對本判決上訴，須於收受判決送達後二十日內向本院提出上訴
書狀，其未表明上訴理由者，應於提出上訴後二十日內向本院提
出上訴理由書 (須按他造人數附具繕本)。
上訴時應提出委任律師為訴訟代理人之委任狀。具有民事訴訟法
第四百六十六條之一第一項但書或第二項之情形為訴訟代理人者
，另應附具律師及格證書及釋明委任人與受任人有該條項所定關
係之釋明文書影本。
                                      書記官  李妍嬅
中    華    民    國    95    年    5     月    24    日
                                                      Ｈ


司法院資訊處製作；財團法人民間司法改革基金會備份。
